【裁判字號】    89,上易,1666
【裁判日期】    891122
【裁判案由】    竊盜等
【裁判全文】
臺灣高等法院高雄分院刑事判決                  八十九年度上易字第一六六六號
      上  訴  人  台灣屏東地方法院檢察署檢察官
      上  訴  人
      即  被  告  丙○○
右上訴人因被告竊盜等案件，不服臺灣屏東地方法院八十九年度易字第六八六號中華
民國八十九年八月二十三日第一審判決（起訴案號：臺灣屏東地方法院檢察署八十九
年度偵字第一九四四號），提起上訴，本院判決如左：
      主      文
上訴駁回。
      事      實
一、丙○○前因違反藥事法案件，經臺灣屏東地方法院判處有期徒刑一年，於民國八
    十四年七月十三日執行完畢，仍不知悔改，竟意圖為自己不法之所有，於八十九
    年三月十四日凌晨二時許，攜帶屬其所有，客觀上足以危害人之生命、身體安全
    ，可供兇器使用之小刀一把，在屏東市○○街，乘黑夜無人之際，以自備之機車
    鑰匙一支竊取熊凱琳所有之車牌號碼ＷＭ－五二七三號福特六和紅色二千ＣＣ之
    自小客車一輛，得手後留供己用，並將該車漆成黑色，車牌則丟棄於屏東縣三地
    門山上懸崖深處。嗣於八十九年三月二十三日始為警查獲。
二、案經屏東縣警察局屏東分局報告臺灣屏東地方法院檢察署檢察官偵查起訴。
      理      由
壹、有罪部分：
一、上訴人即被告丙○○經合法傳喚，無正當理由不到庭，惟查右揭犯罪事實，業據
    被告於警訊及原審坦承不諱，核與被害人熊凱琳之夫乙○○於警訊及原審訊問中
    （見原審卷第十三頁背面）指訴情節相符，此外，復有贓物保領結及扣押物品清
    單各一紙附於警訊卷可稽，被告自白與事實相符，應足採信。本件竊盜犯行事證
    明確，被告竊盜犯行，堪以認定。
二、按刑法第三百二十一條第一項第三款之攜帶兇器竊盜罪，係以行為人攜帶兇器竊
    盜為其加重條件，此所謂兇器，其種類並無限制，凡客觀上足對人之生命、身體
    、安全構成威脅，具有危險性之兇器均屬之，且只須行竊時攜帶此種具有危險性
    之兇器為已足，並不以攜帶之初有行兇之意圖為必要。被告既已自承上開扣案之
    小刀乃於行竊之時隨身攜帶，核被告所為，係犯刑法第三百二十一條第一項第三
    款之攜帶兇器竊盜罪。被告曾因違反藥事法案件，經臺灣屏東地方法院判處有期
    徒刑一年，於八十四年七月十三日執行完畢之事實，有卷附被告全國前案紀錄表
    可按，其受有期徒刑之執行完畢，五年以內再犯有期徒刑以上之罪，為累犯，應
    依法加重其刑。
三、原審就被告所犯竊盜罪部分，以被告罪證明確，因予適用刑法第三百二十一條第
    一項第三款、第四十七條、第三十八條第一項第二款，並審酌被告之犯罪動機、
    犯罪之手段、犯罪所造成之損害及犯後能坦認犯行之態度，量處有期徒刑七月，
    併將扣案之小刀一把及汽車鑰匙一支，均為被告所有供犯罪所用之物，業據其供
    明在卷，依法宣告沒收。認事用法核無違誤，所處之刑亦屬適當，被告上訴意旨
    ，空言指摘原判決該部分不當，為無理由，應予駁回。
貳、無罪部分：
一、甲訴意旨略以：丙○○於八十九年三月二十三日凌晨一時三十分許，在屏東縣屏
    東市○○路巨蛋超商前，與其女友丁○○因細故發生爭吵後，竟以搶走丁○○皮
    包等強暴手段，要求丁○○與其回家，妨害丁○○行使行動自由之權利，因認丙
    ○○另涉有刑法第三百零四條之強制罪嫌云云。
二、按犯罪事實應依證據認定之，無證據不得推定其犯罪事實。次按不能證明被告犯
    罪者，應諭知無罪之判決。刑事訴訟法第一百五十四條、第三百零一條第一項分
    別定有明文。又按刑法上第三百零四條第一項規定，以強暴脅迫妨害他人行使權
    利，係以對被害人實施強暴脅迫為構成要件，如未對被害人實施強暴脅迫，即不
    構成該罪（最高法院八十二年上易字第八七一號判決）。復按刑法第三百零四條
    之強制罪，須以強暴脅迫使人行無義務之事或妨害人行使權利，始克成立，而強
    暴脅迫之對象，實務上及學者之通說，皆以對「人」直接或間接實施強暴脅迫為
    限，對物不包括在內（最高法院二十二年上字第二○三七號判決）。刑法第三百
    零四條第一項強制罪，係以強暴、脅迫使人行無義務之事或妨害他人行使權利為
    要件，故強制罪須行為人以強暴、脅迫方式為之，所謂強暴，係指以有形之實力
    不法加諸於人（最高法院八十五年度易字第七○九號判決）。
三、本件甲訴人認被告丙○○涉有刑法第三百零四條之強制罪嫌，無非係以證人丁○
    ○之指述及卷附贓物保領結為主要論罪依據。
四、被告丙○○經合法傳喚，無正當理由不到庭，惟被告自警訊、偵查及原審均堅決
    否認有何妨害自由犯行，辯稱：丁○○是我同居女友，因當時她喝醉酒，我要載
    她回去，她不肯，我才拿她的皮包，我的錢也放在她的皮包裡面云云。
五、經查：
（一）本案被告丙○○於案發當日固有因要求丁○○回家而取走其皮包，然並未對丁
      ○○本人有任何強暴脅迫之行為，此業據丁○○於原審到庭結證稱：那天我在
      我以前上班的地方遇到朋友，我與朋友在談話，丙○○叫我回去，我不答應，
      他就先出去，後來又打電話進來，叫我回去，我出去後就跟他大吵一架，他就
      把我的皮包拿走，因以前只要他拿我的皮包，我就會跟他走，這一次，他拿我
      的皮包後，我又進去繼續唱歌等語綦詳（見原審卷第三十三頁背面、第三十四
      頁），核與被告丙○○前開所辯相符，況且依丁○○所言，其決定行動之自由
      並未受到壓制，依上說明，被告之行為即與強制罪之構成要件不相當。
（二）被告丙○○與被害人丁○○係同居關係，並非一般不相識之人可比擬，因此被
      告拿取被害人丁○○皮包之目的，係因為當時已凌晨一時三十分太晚了，希望
      被害人丁○○與其回去，被告係一番好意，並沒有強制被害人丁○○之意思，
      更無妨害其行使皮包權利之意思。此外，復查無其他積極證據足認被告有甲訴
      意旨所指之犯行，揆之上開法條規定及判例意旨，本件既不能證明被告犯罪，
      依法應諭知被告無罪之判決。
六、原審就被告被訴強制罪部分，以不能證明被告犯罪，而為被告無罪之判決，於法
    並無不合。檢察官上訴意旨，以本件原審判決認刑法第三百零四條強制罪之「強
    暴」，依實務及學者之通說，係以對「人」直接或間接實施為限，對物不包括在
    內，固屬的論，惟就被告被訴強制罪部分為無罪之判決，無非係以被告搶奪丁○
    ○之皮包，係對「物」施強暴，及丁○○決定行動之自由並未受到壓制為依據，
    而為被告無罪之判決，惟查：本件被告丙○○搶奪丁○○皮包，係以此要脅丁○
    ○與其回去，而非要「皮包」與其回去，所強制者為丁○○之意思決定自由，而
    非「皮包」之意思決定自由，況皮包係在丁○○之持有中，被告違背丁○○之意
    思搶奪之，自係對「人」施以直接或間接之強暴手段，且此之「強暴」手段，依
    實務見解，係以足以妨害他人行使權利，或足始他人行無義務之事為已足，並非
    以被害人之自由完全受其壓制為必要，最高法院二十八年度上字第三六五Ｏ號判
    例著有明文，因再進此一步，即為刑法第三百零二條剝奪他人行動自由罪之範疇
    ；又刑法第三百零二條第一項之剝奪人行動自由罪與同法第三百零四條第一項之
    強制罪，其所保護之法益，固均為被害人之自由，惟前者重在保護個人之行動自
    由，後者重在保護個人之意思自由（最高法院七十四年台上字第三六五一號判決
    參照），原審以「丁○○之行動自由並未受到壓制」為形成強制罪部分無罪判決
    之理由，亦有未洽，被告搶奪丁○○所有之皮包，已足以妨害丁○○對於「皮包
    」所有權之行使，僅係未及使丁○○行「與被告回去」之無義務之事未遂，原審
    未審酌及此，遽為被告此部份無罪之判決，認事用法顯有違誤，判決顯然違背法
    令為由，指摘原判決該部分不當云云。然查被告與被害人丁○○係同居關係，並
    非一般不相識之人可比擬，何況當時被告拿取被害人丁○○皮包之目的，係因為
    當時已凌晨一時三十分太晚了，希望被害人丁○○與其回去，被告係一番好意，
    並沒有強制被害人丁○○之意思，更無妨害其行使皮包權利之意思，因此不得以
    被告將被害人丁○○之皮包拿走，遽認被告有強制被害人丁○○行無義務之事或
    妨害其行使權利。足見檢察官上訴，為無理由，應予駁回。
參、被告丙○○經合法傳喚，無正當理由不到庭，不待其陳述逕行判決。
據上論斷，應依刑事訴訟法第三百六十八條、第三百七十一條，判決如主文。
本案經檢察官林炳雄到庭執行職務。
中    華    民    國     八十九     年      十一      月     二十二     日
                              臺灣高等法院高雄分院刑事第七庭
                                  審判長法官  王光照
                                        法官  黃憲文
                                        法官  黃壽燕
右正本證明與原本無異。
不得上訴。
                                      書記官  蘇恒仁
中    華    民    國     八十九     年      十一      月    二十三      日
附錄本判決論罪科刑法條：
刑法第三百二十一條第一項第三款
犯竊盜罪而有左列情形之一者，處六月以上五年以下有期徒刑：
三  攜帶兇器而犯之者。
                                                                        Ｋ


司法院資訊處製作；財團法人民間司法改革基金會備份。
